【裁判字號】    95,訴,1314
【裁判日期】    951003
【裁判案由】    誣告
【裁判全文】
臺灣彰化地方法院刑事判決              95年度訴字第1314號
公  訴  人  臺灣彰化地方法院檢察署檢察官
被      告  甲○○
上列被告因誣告案件，經檢察官提起公訴（95年度偵字第583 號
），本院判決如下：
    主  文
甲○○意圖他人受刑事處分，向該管公務員誣告，處有期徒刑參
月。
    犯罪事實
一、緣甲○○於民國91年4 月間，曾向友人乙○○借款，並分別
    簽發票據號碼297807、297810號，票面金額均為新台幣（下
    同）5 萬元之本票各1 紙交予乙○○收執，嗣至93年間，因
    甲○○均尚未能依約清償借款，乙○○遂於93年9 月24日持
    上開甲○○所簽發之本票，向台灣雲林地方法院以93年度票
    字第885 號本票裁定事件聲請准許強制執行。詎甲○○因認
    上開票據號碼297810號，票面金額5 萬元，發票日91年4 月
    18日，到期日91年6 月18日本票（以下稱系爭本票）所示之
    借款債權不存在，竟於收受上開民事裁定後，明知上開票據
    號碼297810號本票為其授權簽發，竟意圖使乙○○受刑事處
    分之犯意，於94年8 月5 日，具狀向臺灣彰化地方法院檢察
    署對乙○○提起偽造有價證券之告訴，虛構事實誣指乙○○
    未經其同意，於不詳時、地，偽造其署押並盜用印章，藉以
    偽造系爭本票云云。案經臺灣彰化地方法院檢察署檢察官偵
    查終結，認乙○○罪嫌不足，而於94年9 月26日以94年度偵
    字第7627號為不起訴處分確定在案。
二、案經乙○○訴由臺灣彰化地方法院檢察署檢察官偵查起訴。
    理  由
一、本案全部卷證所涵括之供述證據及非供述證據，經公訴人、
    被告等人及辯護人均同意全部證據之證據能力，是後述所引
    用證據之證據能力均無疑義，合先敘明。
二、訊據被告甲○○固坦承曾向乙○○借款，並簽發票據號碼
    297807號，票面金額5 萬元之本票，且於94年8 月5 日向臺
    灣彰化地方法院檢察署對乙○○提出偽造有價證券告訴等情
    ，惟矢口否認涉有前開誣告犯行，辯稱：伊於91年間開設卡
    拉OK店，曾於91年4 月間向乙○○借款5 萬元，並開立票號
    297807號、票面金額5萬元、發票日91年7月16日、付款日91
    年4 月16日之本票予乙○○收執，因為伊不識字，本票上之
    金額、日期及住址都是店內小姐代為填寫，至於該名小姐已
    不知下落，伊只有在上面簽名，其上的印鑑章係伊平常放在
    店內抽屜之印章，於92、93年間結束營業時就遺失了，但是
    伊並沒有開立票號297810號、票面金額5 萬元、發票日91年
    4 月18日、付款日91年6 月18日之本票予乙○○，且上開2
    紙本票上伊本人簽名的筆跡不同，前面1 張是伊簽發的，後
    面1 張不是伊簽發的，所以伊認為297810號那張本票是乙○
    ○偽造的云云。經查：
    （一）被告於94年8 月5 日，曾具狀向有司法偵查權限之臺
          灣彰化地方法院檢察署提起乙○○偽造有價證券告訴
          ，經臺灣彰化地方法院檢察署檢察官偵查終結，以犯
          罪嫌疑不足，於同年9 月26日為不起訴處分確定等情
          ，有被告刑事告訴狀、臺灣彰化地方法院檢察署檢察
          官94年度偵字第7627號不起訴處分書各1 份在卷可稽
          （見94年度他字第1074號卷第1 至2 頁，94年度他字
          第1478號卷第4 頁），並經本院調閱上開卷宗核閱屬
          實，應堪認定。
    （二）又證人王明惠即被告先前員工於本院審理時證稱：伊
          印象中至少幫被告寫過2 次本票，即票據號碼297807
          及297810號本票。系爭本票上之發票人及其地址均由
          伊代被告書寫，因為被告不識字，所以委託伊代寫，
          被告委託伊寫本票時說是為了要跟廖先生（即告訴人
          ）借錢。本票上之印章是被告自己蓋用的，印章、本
          票簿平日也都是被告保管，員工不可能隨手拿到等語
          （見本院卷第26頁背面至27頁背面，95年9 月19日審
          判筆錄），而證人即告訴人乙○○於偵查及本院審理
          時則證稱：被告於91年4 月間曾向伊借款5 萬元，當
          時被告是將本票簽好後交予伊收執，票面金額是5萬
          元，後來伊至被告店內收取利息時，被告又向伊借5
          萬元要去買機車，伊就再借5 萬元，被告並當場簽發
          本票一張交予伊收執，票面金額也是5 萬元。本票上
          之發票人住址是被告店裡的員工寫的，簽名、印章則
          是被告自己蓋用等語（見95年度偵字第583 號卷第9
          及20頁、本院卷第25頁背面），上開2 證人所述，就
          系爭本票之簽發過程、原委等情節，互核均屬相符，
          足見系爭本票及票據號碼297807號本票均為被告委託
          證人王明惠代為書寫發票人姓名、住址後，再由被告
          蓋用印文後，交付予告訴人乙○○收執，以之為借款
          憑據乙節，至為明確。
    （三）再者，經台灣彰化地方法院檢察署檢察官將告訴人所
          提出之上開2 紙本票，票號分別為297807號、297810
          號，送請憲兵司令部刑事鑑識中心以初步觀察法及精
          密比對法鑑驗之結果，二者蓋用之「甲○○」印文文
          字、邊框均吻合，顯係出於同一印鑑章所為，有憲兵
          司令部刑事鑑識中心95年4 月25日（95）安鑑字第00
          680號鑑驗通知書暨其檢附之印文鑑驗報告附卷可稽
          。雖被告辯稱該印章於92、93年間其經營之小吃店結
          束營業時業已遺失，然被告於94年10月19日收受本院
          93 年 度執字第19744 號清償票款裁定之送達證書上
          所蓋用之印文「甲○○」，經送憲兵司令部刑事鑑識
          中心以初步觀察法及精密比對法鑑驗之結果，與上開
          2 紙本票上蓋用之「甲○○」之印文亦屬相符，有上
          開鑑驗通知書在卷可按，足認該印章迄至94年10月止
          均在被告保管使用中，益徵系爭本票應係由被告親自
          簽發等情，應堪認定。
    （四）況系爭本票在證人王明惠代被告填載發票人姓名及住
          址後，即已完成發票行為，而被告復在系爭本票及票
          據存根騎縫處以其保管之上開印章蓋用「甲○○」印
          文，業經本院當庭勘驗扣案之系爭本票屬實，被告諉
          稱不知曾簽發系爭本票一節，應屬虛妄，不足採信。
    （五）從而，被告既明知系爭票據號碼297810號本票為其簽
          發，並非告訴人乙○○偽造之有價證券，竟僅因不甘
          告訴人乙○○就本票聲請強制執行，而於94年8 月5
          日之刑事告訴狀內記載：「乙○○未經其（即本案被
          告）同意，偽造其署押並盜用印章，偽造發票日91年
          4 月18日、到期日91年6 月18日、面額5 萬元、票號
          297810號本票，並向台灣雲林地方法院聲請本票准予
          強制執行裁定。」（見上開告訴狀第1 頁）等語，訛
          稱系爭本票為告訴人乙○○所偽造，向臺灣彰化地方
          法院檢察署提出告訴，其顯有故意虛構事實提出告訴
          ，而使乙○○受刑事處分之意圖，灼然甚明。綜上，
          被告誣告犯行事證明確，應予依法論科。
三、按告訴人所訴事實不能證明其係屬實，在對於被訴人為不起
    訴處分確定者，固不能謂告訴人因此即應負誣告罪責，然此
    必以告訴人有出於誤會或懷疑被訴人有此事實，或對其事實
    誇大其詞而為申告之情形，始足以當之，若告訴人以自己親
    歷被害事實，堅指被訴人有犯罪行為，指名向該管公務員告
    訴，經不起訴處分，認被訴人無此犯罪事實者，即不能謂告
    訴人不應負誣告罪責（最高法院32年上字第184 號判例意旨
    可資參照）。是被告意圖使告訴人乙○○受刑事處分，故意
    虛構告訴人乙○○偽造署押、盜用印章藉以偽造系爭本票之
    事實，向臺灣彰化地方法院檢察署提出告訴，核其所為係犯
    刑法第169 條第1 項之誣告罪。爰審酌被告係因與告訴人間
    就系爭本票之債權存否容有爭執，竟遭受強制執行，不思以
    正常民事途徑提起確認本票債權不存在之訴以資救濟，反對
    告訴人提起偽造有價證券告訴，使被誣指犯罪之告訴人乙○
    ○，身心遭受煎熬，復於本院審理時，均仍避重就輕予以否
    認，且對國家司法資源之浪費亦非微等一切情狀，量處如主
    文所示之刑。
據上論斷，應依刑事訴訟法第299 條第1 項前段，刑法第169 條
第1 項，判決如主文。
本案經檢察官莊佳瑋到庭執行職務。
中    華    民    國    95    年    10    月    3     日
                  刑事第二庭    審判長法官  許旭聖
                                法      官  簡婉倫
                                法      官  胡宜如
以上正本證明與原本無異。
如不服本判決，應於送達後10日內向本院提出上訴狀（須附繕本
）。
告訴人或被害人對於判決如有不服具備理由請求檢察官上訴者，
其上訴期間之計算係以檢察官收受判決正本之日期為準。
中    華    民    國    95    年    10    月    3     日
                                書記官  蕭秀吉
附錄本案論罪科刑法條：
中華民國刑法第169條
意圖他人受刑事或懲戒處分，向該管公務員誣告者，處 7 年以下
有期徒刑。
意圖他人受刑事或懲戒處分，而偽造、變造證據，或使用偽造、
變造之證據者，亦同。


司法院資訊處製作；財團法人民間司法改革基金會備份。
